【裁判字號】    89,訴,663
【裁判日期】    891116
【裁判案由】    返還價金
【裁判全文】
臺灣嘉義地方法院民事判決  八十九年度訴字第六六三號
    原      告    甲○○
    原      告    丙○○
    右二人共同
    訴訟代理人    林彥百律師
    被      告    台灣紙業股份有限公司  設台北市○○○路○段九六號十樓
    法定代理人    乙○○      .
    訴訟代理人    楊漢東律師
    複  代理人    陳培芬律師
右當事人間請求返還價金事件，本院判決如左：
    主      文
被告應給付原告新台幣貳拾柒萬元，及自民國八十九年八月五日起至清償日止，按年
息百分之五計算之利息。
原告其餘之訴駁回。
訴訟費用由被告負擔百分之十八，餘由原告負擔。
本判決原告勝訴部分，於原告以新台幣玖萬元為被告供擔保後，得假執行。但被告如
於假執行程序實施前，以新台幣貳拾柒萬元為原告預供擔保，得免為假執行。
原告其餘假執行之聲請駁回。
    事      實
甲、原告方面：
  一、聲明：被告應給付原告新台幣（下同）壹佰伍拾柒萬元，及自起訴狀繕本送達
      翌日起至清償日止按年息百分之五計算之利息；原告並願供擔保，請准宣告假
      執行。
  二、陳述：
    （一）原告與被告台灣紙業股份有限公司簽訂坐落於嘉義市○○○段之「大高巢
          」編號Ｈ１壹、貳樓之預售屋買賣契約（下稱系爭契約），約定本件買賣
          標的物坐落於建造執照（建照號碼：Ａ八六嘉市工局建執字第０００００
          七三號，日期：八十六年二月十四日）標示之設計圖內，且被告以數篇幅
          之全版面廣告強調系爭標的物之「挑高」為「四米八」，原告乃於民國八
          十七年向被告簽訂購買預售屋乙戶，總價款六百五十萬元，並已給付價金
          一百五十七萬元。
    （二）系爭標的物依系爭契約，應坐落於建造執照標示之設計圖內，詎檢視該建
          照相關資料，竟無原告所購買之該房屋，惟系爭契約內容卻有原告所購買
          房屋坐落位置之設計圖存在，足見被告為求得房屋之銷售，施以詐術，致
          原告信以初衷欲購之房屋存在，亦即系爭標的物之工程與建造執照之設計
          圖說並不相同，契約上之標的物並不存在。
    （三）又被告於廣告上既標榜此預售個案，挑高「四米八」是廣告上所標示，此
          等設計所組成之住宅品質，已為買賣契約中之要素，原告乃認定被告是否
          依約給付，自應以廣告上所載明之內容為之，詎料系爭標的物高度僅有二
          米左右，且簽約之初，系爭標的物坐落之位置，原告所受之告知，並無「
          路沖」現象，詎房屋架構形成後，原告所買受之房屋竟為「路沖」，與買
          賣房子之本旨暨習俗相悖，而此亦足見系爭房屋，未依原始設計圖建構之
          事實。
    （四）再系爭標的物部分工程不符建築技術規則，且無法正常使用，另工程既為
          設計之變更，出售戶數增多，原告之公設持分面積即相對地減少。
    （五）「標的物」乃買賣成立要素之一，依前所述，被告自無法交付符合契約暨
          廣告內容之標的物於原告，此瑕疵屬不可補正之事項，原告自可依民法第
          二百五十九條為之意思表示解除契約，土地部分亦一併為解除之意思表示
          ，並以此狀為解除契約之意思表示，是原告請求如訴之聲明，自屬合法。
    （六）系爭房屋既不存在於契約約定之建照上設計圖內，且其高度竟僅有二米左
          右，復有路沖現象，被告自負有向原告為告知義務，惟被告不圖此舉，竟
          為達銷售目的，以不實廣告誘使原告與之簽訂買賣契約，是原告自可以民
          法第九十二條詐欺規定，撤銷此房屋買賣契約，土地買賣契約亦一併撤銷
          ，且均以此狀為撤銷之意思表示。
    （七）按「約定之違約金額過高者，法院得減至相當之數額」民法第二百五十二
          條定有明文。法院依職權為違約金酌減後之金額，債務人自得依不當得利
          之法律關係請求債權人返還。倘如認定被告解除房地買賣契約有理，則被
          告沒收原告已繳交之款項作為違約金額，其數額亦屬過高，懇請依職權為
          違約金酌減之判決。綜上，原告以解除契約、撤銷契約、及違約金酌減之
          不當得利，請求被告返還訴之聲明之所示金額，自屬合法有理。
    （八）對被告抗辯所為之陳述：
        １、原告買受系爭標的物時即向建商聲明，須建物之建造執照核發後才簽約
            ，詎該公司為取得簽約金即於八十六年二月二十七日提示上開Ａ八六嘉
            市工局建執字第七三號之建照，致令原告開始給付價款。然建商八十六
            年二月二十七日提示之前開七三號建照，並無原告買受之標的物，被告
            提出之七三號建照，乃八十六年四月二十九日，合併Ａ八六嘉市工局建
            執字第七二號及上開七三號建照，原七二號建照並因而作廢，亦即目前
            標的物所在位置建物，原建照號碼應係七二號，原上開七三號建照上，
            並無原告所購買之房子，原七二號建照係地上四層一樓十二戶之透天厝
            住宅，亦非如目前之十二層公寓大廈，嗣合併原七二號、七三號建照並
            廢七二號建照。由此，足徵系爭標的物確經變更設計，且依原七二號建
            照，各層高度為三‧五公尺。綜上，依給付簽約金之時以觀，並無原告
            所欲購買之房子存在，亦即原七三號建照內契約上之標的物並不存在。
        ２、無論原七二建照各層高度係三‧五公尺，抑變更後之七三號建照計圖說
            內建物各層高度二‧八公尺，究該設計圖說非購屋者所得審閱，消費者
            所得據以審酌憑信者即建商之告知、廣告之參閱，亦即，被告縱依設計
            圖說建構，終不得解免其對消費者之責任，本件被告於廣告內容大幅、
            長期標榜挑高四米八，則該四米八高度之設計組成之住宅品質，已為買
            賣契約中之要素，基此，認定被告是否依約給付，自應以廣告上所載明
            之內容為之。被告以其建構依設計圖說為之置辯，詎料與廣告內容卻大
            相逕庭，更足見其欺詐之事實。
        ３、證人即被告公司之經理證述，被告於八十六年十二月間向原建商買系爭
            標的物，系爭標的之變更設計，係於原、被告訂約之前云云。實則，被
            告既向原建商買受，除有除外條款，即應概括承受原建商之權利義務；
            又證人指稱有告知原告變更設計，其證詞顯非實在，蓋於原告強烈爭執
            甚而聲請鈞院調閱相關建照資料，證人尚且以變更後之七三號建照內容
            以對，依經驗法則以觀，被告豈會於八七年間主動告知變更設計乙情？
            又證人如何知悉曾為告知？且如此重大事件，何不見任何已為告知之書
            面？足徵證人證詞不實在。
        ４、被告於八十九年四月十五日以嘉義北社郵局第三三二號存證信函為解除
            契約之意思表示，並沒收原告已繳價金一百五十七萬元，按民法第二百
            五十二條規定，債務人自得依不當得利之法律關係請求債權人返還。倘
            如鈞院認定被告解除契約有理，則被告沒收原告已繳交之款項作為違約
            金額，其數額亦屬過高，請依職權為違約金酌減之判決。
  三、證據：提出房屋暨土地預定買賣契約書各一份、大樓價目表一份、收據兩份、
      嘉義市政府工務局建造執照附表一份、Ａ八六嘉市工局建執字第七二號建造執
      照一份、建造執照申請書一份、存證信函一份（以上均為影本）、報紙四張、
      廣告三份、相片十六張為證。
乙、被告方面：
  一、聲明：原告之訴駁回，如受不利益判決，願供擔保請准免為假執行。
  二、陳述：
    （一）原告主張系爭契約約定之買賣標的不存在，此項主張並非事實，純係原告
          故意歪曲、混淆事實，原告每次繳納房屋期款，均有到工地現場檢視其購
          買之系爭房屋是否已完成到應繳該期期款之程度，完工進度與通知繳款期
          數相符，原告始願照完工進度繳款，如果原告買的房屋完全不存在，豈有
          可能原告還會連續一年多，共繳四十九期之房屋期款，原告起訴狀第貳項
          第二點起訴理由亦自承「系爭標的物高度僅有二米左右」、「系爭標的物
          坐落之位置，、、、原告所買受之房屋竟為路沖。」故本件買賣標的物並
          非不存在，而係標的物高度未達四米八及有路沖之問題，究竟得否構成原
          告主張解除契約之理由，原告主張買賣標的物不存在，並非可採，至於原
          告主張被告廣告內容標示原告所買之房屋為挑高四米八，亦非實在，根據
          原告所提出之廣告物係「三閎大高巢」之廣告物，該廣告物為百閎建設股
          份有限公司（下稱百閎公司）銷售房屋時所製作，非被告所為，百閎公司
          後來將土地賣予被告，原告才又向被告訂購系爭房屋，原告所提出之廣告
          內容，並非被告銷售房屋之廣告物，且該廣告物係針對非店鋪之公寓部分
          才有挑高四米八，挑高之房屋並不包括原告購買之一、二樓店鋪，此由廣
          告內容有繪製購買單層即可裝潢成樓上、樓下之裝潢圖，即可証明挑高四
          米八係指單一樓層之公寓部分，非指原告購買之一、二樓店鋪，因為原告
          購買之店鋪之室內格局完全與廣告所繪單一樓層公寓之室內設計不同，原
          告對此事實事先明知，故原告在其購買之店鋪一、二樓灌漿完工後，仍願
          意繼續繳款（灌漿完畢即可知一、二樓高度），甚至繳到第四十九期十二
          樓頂版灌漿完成，原告才因房地產不景氣，投資失敗而反悔拒繳價款，並
          胡亂找不實在之理由誣賴建商，企圖以此不實之藉口請求返還價金，被告
          並未以廣告物標示原告所購買之房屋為挑高四米八，否則原告不可能等房
          屋蓋到十二樓才提出此項爭執，被告也未向原告表示房屋無路沖，否則房
          屋蓋到一樓時原告即會發現，豈會等到蓋到十二樓才提出爭執。
    （二）系爭房屋坐落之土地係八十七年間被告公司向地主買受，原告係在被告取
          得土地前，向百閎公司訂購預售屋，百閎公司將土地轉售予被告後，原先
          向百閎公司訂購預售屋之客戶可選擇解除契約，向百閎公司取回已付價金
          或另與被告簽約，繼續買受房屋，故被告並沒有承受百閎公司與客戶間之
          買賣法律關係，被告係另行與繼續購買房屋意願之客戶另行簽訂買賣契約
          ，系爭買賣契約第六條約定依建築執照標準施工，而原告所購買標的物依
          建築執照所設計之高度僅為二米八五，並非四米八，被告並未違約，也沒
          有欺騙原告，系爭房屋並無原告所主張工程不符建築技術規則，且無法正
          常使用或簽約後被告擅自變更設計，出售戶數增多情事，原告之主張應無
          理由。
    （三）被告就百閎公司與原告間買賣契約之權利義務，並不負責概括承受，故有
          關原告主張其簽約時，尚無上開七三建號標的存在乙節，與被告無關，當
          被告向前手買土地時，原告可選擇向百閎公司解約退屋，原告也可選擇與
          被告重新訂立買賣契約，原告選擇後者，故兩造在八十七年三月十四日另
          訂買賣契約，且兩造還特別在買賣契約後附上買賣標的房屋之設計圖，故
          原告與百閎公司簽約之過程，雙方如何約定，與被告無關，兩造之權利義
          務關係，應以兩造於八十七年三月十四日所訂契約內容為準，被告與原告
          簽約時，買賣標的及建築執照均已明確存在，無庸置疑，且房屋興建過程
          中，原告每次到工地繳款還會順便參觀其購買之該戶房屋完工進度與繳款
          期別是相符，故原告亦明確肯定其與被告契約所約定之買賣標的即為現在
          完工之編號Ｈ棟一、二樓房屋，應非常明確，被告抗辯其與百閎公司簽約
          時，建築執照尚未核准及買賣標的不在云云，此項抗辯完全與本案無關，
          委不足採，本件被告完工之房屋完全照核准建築執照之設計圖說施工，並
          無任何瑕疵，原告無權請求返還價金，至於被告沒收原告之價金，並未太
          高。
  三、證據、提出房屋預定買賣契約書、使用執照、建照執照、樓層附表、建照執照
      附表、變更起造人申請書暨同意書、協議書及廣告單各一份（以上均為影本）
      、平面圖三份為證，並聲請訊問證人陳崑忠。
丙、本院依職權向嘉義市政府工務局調閱上開七三號建造執照及使用執照檔案各一冊
    。
    理      由
一、原告起訴主張：原告與被告公司簽訂坐落於嘉義市○○○段之「大高巢」編號Ｈ
    １、壹、貳樓之預售屋買賣契約（下稱系爭契約），約定本件買賣標的物坐落於
    建造執照（建照號碼：Ａ八六嘉市工局建執字第０００００三七號，日期：八十
    六年二月十四日）標示之設計圖內，且被告以數篇幅之全版面廣告強調系爭標的
    物之「挑高」為「四米八」，原告乃於民國八十七年向被告簽訂購買預售屋乙戶
    （下稱系爭房屋），總價款六百五十萬元，並已給付價金一百五十七萬元，系爭
    房屋依系爭契約約定，應坐落於上開建造執照標示之設計圖內，詎檢視該建造執
    照相關資料，竟無原告所購買之系爭房屋，惟系爭契約內容卻有原告所購買之系
    爭房屋坐落位置之設計圖存在，足見被告為求得房屋之銷售，施以詐術，致原告
    誤信欲購之房屋存在，亦即系爭房屋之工程與建造執照之設計圖說並不相同，契
    約上之系爭房屋並不存在，又被告於廣告上並標榜此預售個案挑高「四米八」，
    此等設計所組成之住宅品質，已為本件買賣契約中之要素，被告自應以廣告上所
    載明之內容為之，惟系爭房屋高度僅有二米左右，且簽約之初，系爭房屋坐落之
    位置，原告所受之告知，並無「路沖」現象，詎房屋結構完成後，原告所買受之
    系爭房屋竟有「路沖」，與買賣房屋之本旨暨習俗相悖，足見原告未依原始設計
    圖建造，又系爭房屋部分工程無法正常使用，另工程既有設計之變更，出售戶數
    增多，原告之公設持分面積即相對地減少，按本件標的物乃買賣成立要素之一，
    依前所述，被告無法交付符合系爭契約暨廣告內容之標的物於原告，此瑕疵屬不
    可補正之事項，原告自可依民法第二百五十九條為解除契約系爭買賣契約，房屋
    坐落之土地部分亦一併為解除之意思表示，並以起訴狀為解除契約之意思表示，
    另按本件縱認被告解除系爭買賣契約有理，則被告沒收原告已繳交之款項作為違
    約金額，其數額亦屬過高，應依職權為違約金酌減之判決，經酌減後之金額，債
    務人自得依不當得利之法律關係請求債權返還，爰請求如訴之聲明之所示金額及
    法定遲延利息等語。
二、被告則以：原告每次繳納系爭房屋期款，均到該工地現場檢視其購買之系爭房屋
    完成進度，須完工進度與通知繳款期數相符，始願依完工進度繳款，若原告買受
    之系爭房屋不存在，原告豈會持續一年多共繳四十九期之房屋期款，又原告亦自
    承「系爭標的物高度僅有二米左右」、「系爭標的物坐落之位置，、、、原告所
    買受之房屋竟為路沖。」等語，故本件買賣標的物並非不存在，又原告主張被告
    廣告內容標示原告所買之系爭房屋為挑高「四米八」，並非事實，依據原告所提
    出之廣告物係「三閎大高巢」之廣告物，該廣告物為訴外人百閎公司銷售房屋時
    所製作，並非被告公司所為之廣告，百閎公司嗣將土地賣予被告，原告始另向被
    告訂購系爭房屋，原告所提出之廣告內容，並非被告銷售房屋之廣告物，且係針
    對非店鋪之公寓部分有挑高「四米八」設計，原告購買之系爭房屋為一、二樓店
    鋪自無適用，此由廣告內容有繪製購買單層即可裝潢成樓上、樓下之裝潢圖，即
    可証明挑高「四米八」係指單一樓層之公寓部分，非指原告購買之系爭房屋，原
    告在其購買之店鋪一、二樓灌漿完工後，仍持續繳款（灌漿完畢即可知一、二樓
    高度），甚至繳至第四十九期十二樓頂版灌漿完成，原告因房地產不景氣，投資
    失敗而拒繳價款，並企圖以不實之藉口請求返還價金，被告並未以廣告物標示原
    告所購買之房屋為挑高「四米八」，亦未向原告表示房屋無路沖，否則系爭房屋
    興建
    至一樓時，原告即會發現，豈會待十二樓完工始提出爭執。又系爭房屋坐落之土
    地係八十七年間被告公司向地主買受，原告係在被告取得上開土地前，向百閎公
    司訂購預售屋，百閎公司將土地轉售予被告後，故被告並沒有概括承受百閎公司
    與客戶間之任何買賣之法律關係，係與客戶另行簽訂買賣契約，且系爭買賣契約
    第六條約定依建照執照標準施工，而系爭房屋依建照執照所設計之高度僅為「二
    米八五」，並非「四米八」，被告並未違約或欺騙原告，系爭房屋亦無原告所主
    張無法正常使用或簽約後被告擅自變更設計，出售戶數增多之情事，原告之主張
    應無理由，且兩造在八十七年三月十四日另簽訂系爭買賣契約，並特別在系爭買
    賣契約後附上買賣標的房屋之設計圖，兩造之權利義務關係自應以兩造於八十七
    年三月十四日所訂之系爭契約內容為準，被告與原告簽約時，買賣標的及建築執
    照均已明確存在，上開完工之房屋均按照建造執照之設計圖說施工，並無任何瑕
    疵，違約金之約定，亦未過高，原告請求返還價金及酌減違約金，均無理由等語
    ，資為抗辯。
四、原告主張伊於八十七年三月十四日與被告簽訂系爭房屋及土地之買賣契約，向被
    告購買系爭房屋及土地，總價款六百五十萬元，並已給付價金一百五十七萬元，
    業據原告提出房屋暨土地預定買賣契約書各一份、收據兩份等件為證，復為被告
    所不爭執，自堪信為真實。
五、原告雖另主張系爭房屋原應坐落於上開Ａ八六嘉市工局建執字第七三號建照執照
    標示之設計圖內，而檢視該建照執照相關資料，並無原告所購買之系爭房屋，然
    系爭契約內卻附有原告所購買之系爭房屋坐落位置之設計圖存在，足見被告為求
    得房屋之銷售，施以詐術，致原告誤信欲購之房屋存在，亦即系爭房屋之工程與
    建造執照之設計圖說並不相同，契約上之系爭房屋並不存在云云，惟被告則以：
    原告係於八十六年二月間向百閎公司訂購上開土地之預售屋，而系爭房屋坐落之
    上開土地，係被告公司於八十七年八月間向百閎公司買受取得，被告並無概括承
    受百閎公司與原告間之任何買賣法律關係，而兩造於八十七年三月十四日另簽訂
    系爭買賣契約，並特別在系爭買賣契約書附上系爭房屋之設計圖，兩造之權利義
    務關係自應以系爭契約內容為準，被告與原告簽約時，買賣標的及建築執照均已
    明確存在，且原告每次繳納房屋期款，均有到工地現場檢視其購買之系爭房屋是
    否已完成到應繳該期期款之程度，完工進度與通知繳款期數相符，原告始願照完
    工進度繳款，如果原告買的房屋完全不存在，豈有可能原告還會連續一年多，共
    繳四十九期之房屋期款，況原告亦自承「系爭標的物高度僅有二米左右」、「系
    爭標的物坐落之位置，、、、原告所買受之房屋竟為路沖。」故本件買賣標的物
    並非不存在等語置辯。經查：
（一）原告曾於八十六年二月二十六日向百閎公司訂購上開坐落於嘉義市○○○段之
      「大高巢」編號Ｈ１壹、貳樓之預售屋一戶（標的物同系爭房屋），並簽有房
      屋及土地預定買賣契約書，有被告提出之上開契約書附卷可稽，且為原告所不
      爭執，嗣於八十六年十二月間被告買受百閎公司所有上開建照執照上預定興建
      之地上十二層房屋全部，另於八十七年八月二十一日又向百閎公司買受上開房
      屋坐落之土地，且與百閎公司約定，並不概括承受百閎公司與客戶間之契約關
      係等情，業據證人及被告公司建設部經理陳崑忠到庭證述在卷，並有嘉義市政
      府工務局建造執照附表、變更起造人申請書、變更起造人同意書及協議書各一
      份附卷可憑，是被告抗辯其未概括承受百閎公司與原告間之契約關係，堪可採
      信。
（二）又原告另於八十七年三月十四日向被告訂購系爭房屋，並簽訂系爭契約，已詳
      如前述，且本件買賣標的物為建照號碼Ａ八六嘉市工局建執字第七三號之建物
      ，並於系爭買賣契約書上附有系爭房屋即編號Ｈ棟店鋪之設計圖，有原告提出
      之系爭契約書可稽，復經本院依職權向嘉義市政府工務局調取上開七三號建照
      執照，亦有八十六年十一月二十日系爭房屋壹、貳層平面圖附於上開建照執照
      及使用執照檔案內可憑，足認原告於八十七年三月十四日向被告購買系爭房屋
      時，上開建照執照及設計圖內，確有原告所購買之系爭房屋無訛，且參以被告
      既無概括承受百閎公司之權利義務關係乙事，已見上述，則原告與百閎公司有
      關上開買賣契約所發生之情事，自難拘束被告，而原告復未舉證證明兩造於訂
      約當時，被告有施以詐術，致原告因而誤信之事實，其所為上開主張，不足採
      信。
六、次查，原告雖又主張被告於廣告上標榜本件預售個案房屋挑高「四米八」，此等
    設計所組成之住宅品質，已為買賣契約中之要素，原告乃認定被告是否依約給付
    ，自應以廣告上所載明之內容為之，詎料系爭房屋高度僅有二米左右，原告以不
    實廣告誘使原告與之簽訂系爭買賣契約，原告自得依民法第九十二條關於詐欺之
    規定，撤銷系爭買賣契約，土地買賣契約亦一併撤銷，且被告無法交付符合該廣
    告內容之標的物於原告，此瑕疵屬不可補正之事項，原告亦可依民法第二百五十
    九條為之意思表示解除系爭契約云云，惟查原告係於八十七年三月十四日始與被
    告公司簽約，而原告所提出之上開廣告物包括挑高屋報導、購屋資訊等報刊各二
    份與廣告單三張，其發刊日期均在八十六年三月前，且報刊及廣告單上均載明由
    三閎建設機構‧百閎建設投資興建，有上開報刊及廣告單附卷可稽，且觀以系爭
    房屋為編號Ｈ棟壹、貳樓店鋪之設計，與該大廈五層樓以上之挑高四米八之設計
    不同，業經證人陳崑忠證述在卷，且有上開建造執照樓層附表及平面圖與系爭契
    約書所附設計圖可按，是兩造嗣後所為系爭房屋之買賣既與上開廣告無關，自難
    認上開廣告內容為系爭契約內容之一部分，況系爭契約上關於系爭房屋並無挑高
    四米八之設計，是原告主張被告涉有詐欺而撤銷系爭買賣契約，及另以上開瑕疵
    屬不可補正之事項而解除系爭契約，洵屬無據。
七、復查，原告雖另主張系爭房屋部分工程不符建築技術規則，無法正常使用，另工
    程既有設計之變更，出售戶數增多，原告之公設持分面積即相對地減少云云。惟
    查：上開地上十二層樓大廈係於八十七年三月十四日開工放樣，於八十七年十一
    月三日完成「二樓頂版灌漿」，又於八十八年六月二日完成「十二樓頂版灌漿」
    ，而原告雖依該工程進度繳付期款迄八十八年六月二日第四十九期止，惟至第五
    十期「屋突一層灌漿」部分起至第七十四期「自來水送水完成」、銀行貸款及交
    屋等，原告即未依約繼續繳款，雖經被告催請原告出面處理，惟未獲置理，被告
    乃依系爭房屋買賣契約第三條、土地買賣契約第八條之約定，於八十九年四月十
    五日以嘉義北社郵局第三三二號存證信函為解除系爭契約之意思表示，並沒收原
    告已繳付之價金一百五十七萬元等情，有系爭契約書附之房屋、土地款分配明細
    表、上開存證信函在卷可按，且為原告所不爭執，是本件既因原告於「十二樓頂
    版灌漿」後即違約未繳期款，經被告解除系爭買賣契約，原告對系爭契約之解除
    亦無異議，則關於上開大樓及系爭房屋於解約後之完工情形，自與原告此部分主
    張無涉，況原告復未能舉證證明系爭房屋確有不能正常使用之瑕疵，原告此部份
    之主張，自不足採；至原告雖另主張系爭房屋有「路沖」現象，惟契約當事人縱
    有因締約時對買賣標的之相關事項未能認識，或因心理因素不願履約，究與契約
    不能履行之情形有別，其據此請求返還價金，亦屬無據。
八、又按損害賠償額預定性質之違約金，係指一旦有債務不履行情事發生時，債權人
    不待舉證證明其所受損害係因債務不履行所致或損害多寡，均得按約定之違約金
    ，請求債務人支付該額度之違約金，債務人亦不得證明債權人未受損害或損害額
    不及違約金額之多，而請求減免賠償，債權人亦不得證明實際所受損害額多於違
    約金額，請求按所受損害賠償，但約定之違約金過高者，依民法第二百五十二條
    之規定，法院仍得減至相當之數額。至於違約金是否過高，則須依一般客觀事實
    、社會經濟狀況、當事人所受損害情形及債務人若能如期履行債務時，債權人可
    得享受之一切利益為衡量之標準，而債務已為一部履行者，亦得比照債權人所受
    利益減少其數額，最高法院四十九年度臺上字第八０七號、五十一年度臺上字第
    一九號、七十九年度臺上字第一九一五號判例可資參照。經查：
（一）系爭房屋買賣契約第十三條第二項、土地買賣契約第七條第二項均已明文約定
      ：「若如甲方（即原告）違反本合約各項規定時，甲方已支付之訂金及價款應
      由乙方（即被告）沒收，充作懲罰性違約金，甲方並放棄訴請酌減違約金。、
      、、」等語，足見契約當事人已就解除契約所生損害額預為約定，該項約定之
      性質，自屬損害賠償額預定性質之違約金約定。
（二）次查本件買賣因原告未依約給付期款，經被告於八十九年四月十五日以上開存
      證信函為解除系爭買賣契約之意思表示，並沒收原告已繳付之價金一百五十七
      萬元等情，已見上述，是就本件買賣之解除契約，係屬可歸責於原告之事由所
      致，是以，如任由買受人動輒違約不續繳款，被告勢必無法順利完工，又參以
      本件大樓計有二百四十五戶之工程規模，有上開七三號建照執照可稽，原告所
      購買為一、二樓店舖房屋，系爭房屋價款為二百六十萬元、土地價款為三百九
      十萬元，總價款為六百五十萬元，兩造契約定立時間為八十七年三月十四日、
      原告繳納各期期款費用之時間至八十八年六月二日，中間歷經一年二月有餘，
      被告所繳納之價金計達一百五十七萬，占系爭房地買賣總價百分之二十四強之
      比例，系爭房地並未過戶給原告，且自被告為解除契約後尚未能再行銷售賣出
      之一切情狀，審酌上開客觀事實、社會經濟狀況及當事人所受損害之情形，認
      本件雙方之違約金應酌減為一百三十萬元（即系爭房地總價之百分之二十）較
      為合理。
九、末按契約解除時，當事人雙方回復原狀之義務，其受領之給付為金錢者，應附加
    自受領時起之利息償還之，民法第二百五十九條第二款定有明文，是本件被告既
    已解除雙方之系爭房地買賣契約，其自應就原告所繳交之價金一百五十七萬元，
    及其受領時之利息返還原告，然雙方訂約時，既約定將上開所繳之價金當作違約
    金，且經本院認雙方所約定之違約金應以一百三十萬元為當，是扣除此部份之金
    額二十七萬元，及原告所請求之自起訴狀繕本送達翌日即八十九年八月五日起至
    清償之日止，按週年利率百分之五計算之法定利息，洵屬有理，應予准許，逾此
    範圍所為之請求，為無理由，應予駁回。又本件兩造均陳明願供擔保，請准宣告
    假執行及免為假執行，經核有關原告勝訴部分，合於法律規定，爰分別酌定相當
    之擔保金額予以准許；至於原告其餘假執行之聲請，因訴之駁回而失所附麗，應
    予駁回，併此敘明。
十、另按契約解除後，雙方固負回復原狀之義務，惟契約當事人依契約由他方所受領
    之給付物，尚非無法律上原因受有利益，故原告另依不當得利之法律關係請求返
    還所受領之價金，尚屬無據，附此敘明。
十一、本件事證已臻明確，兩造其餘之攻擊防禦方法，經核於本判決結果不生影響，
      毋庸一一贅述，附此敘明。
十二、據上論結，本件原告之訴為一部有理由，一部無理由，依民事訴訟法第七十九
      條但書、第八十五條第一項、第三百九十條第二項、第三百九十二條，判決如
      主文。
中      華      民      國    八十九    年     十一     月     十六     日
~B臺灣嘉義地方法院民事第二庭
~B    法  官  李文輝
右為正本係照原本作成
如對本判決上訴須於判決送達後廿日內向本院提出上訴狀
中      華      民      國    八十九    年     十一     月     二十一   日
~B    書記官  楊福源


司法院資訊處製作；財團法人民間司法改革基金會備份。
